【裁判字號】    98,簡上,182
【裁判日期】    990414
【裁判案由】    重利
【裁判全文】
臺灣屏東地方法院刑事判決          98年度簡上字第182號
聲  請  人  臺灣屏東地方法院檢察署檢察官
被      告  乙○○
即  上訴人
被      告  丁○○
即 上訴人
上列被告因重利案件，對於中華民國98年6 月30日本院所為第一
審判決（97年度簡字第1497號）提起上訴（原聲請簡易判決處刑
案號：97年度偵字第2166號），本院管轄第二審合議庭，認為應
適用通常程序審判，自為第一審判決，判決如下：
    主  文
原判決撤銷。
乙○○、丁○○無罪。
    理  由
一、公訴意旨略以: 丁○○係址設屏東縣內埔鄉○○村○○路
    420 號「內埔當舖」之登記負責人兼帳務管理，乙○○則係
    該當舖之實際經營者。其等2 人如附表編號1 所示日期，共
    同基於重利之概括犯意聯絡；另於如附表編號2 至12所示日
    期，共同基於重利之犯意聯絡，在上開當舖內，乘丙○○需
    錢急迫之際，貸與丙○○如附表編號1 至12所示之金錢，並
    約定如附表一所示之利息，以此方式，先後多次取得與原本
    顯不相當之重利，並要求丙○○提供如附表所示之擔保，嗣
    為警搜索查獲上情，並扣得丁○○、乙○○所有供本件重利
    犯罪簽認收息所用之「交付簽收明細表」2 張，被告二人顯
    係涉犯重利罪云云。
二、程序方面（關於證據能力之審認）：
    本判決所引用之證據資料（詳後引證據），其中傳聞證據部
    分，縱無刑事訴訟法第159 條之1 至第159 條之4 或其他規
    定之傳聞證據例外情形，亦因被告及檢察官同意可作為證據
    使用（本院卷第29頁），依刑事訴訟法第159 條之5 第1項
    、第2 項之規定，本院審酌該證據作成之情況，認為適當，
    應得為證據。
三、實體方面：
（一）當鋪業者所為「非質當業務」之私人借貸，有適用重利罪
      之可能
  按當舖業所收取之利息，最高不得超過年率48 %（即月息4%）
  ；除計收利息及倉棧費外，不得收取其他費用，倉棧費之最高
  額，不得超過收當金額5%，當舖業法第11條第2 項、第20條分
  別定有明文。又當舖係經營質當業務，所謂質當，係指持當人
  以動產為擔保，並交付於當舖業，向其借款，支付利息之行為
  ，當舖業法第3 條第4 款規定甚明。是立法者訂定當舖業法第
  20條之限制，旨在保護持當人不受當舖業者巧立名目之剝削，
  故除給付最高年率48 %之利息外，最多僅需再支付收當金額
  5%之倉棧費，絕無容許當舖業者可另按月收取5%之費用；因此
  ，所謂倉棧費，係指全部質當（含順延質當）期間，就同一質
  當物，無論係一次或按月，最高僅得收取合計不逾收當金額5%
  之費用，並非除月息4%（即年息48% ）外，可另按月加收5 %
  之倉棧費。查被告2 人經營內埔當鋪，固有屏東縣政府營利事
  業登記證在卷可憑，惟本件告訴人向內埔當舖借款時，並未將
  動產質押由當舖保管，不符前揭當舖業法關於質當之規定，非
  屬質當行為，應無當舖業法之適用，是被告2 人貸款予告訴人
  之行為，僅屬一般私人借貸，則被告2人向告訴人收取如附表
  所示7 分之月息（年率84% ），自超出一般民間借貸月息2 、
  3 分之常態，亦遠超出當舖業法所定之最高額（年率48% ），
  而屬重利無訛。
（二）按犯罪事實應依證據認定之，無證據不得認定犯罪事實；
      不能證明被告犯罪者，應諭知無罪之判決，刑事訴訟法第
      154 條第2 項、第301 第1 項分別定有明文。又認定犯罪
      事實所憑之證據，雖不以直接證據為限，間接證據亦包括
      在內，然而無論直接或間接證據，其為訴訟上之證明，須
      達於通常一般之人均不致有所懷疑，而得確信其為真實之
      程度者，始得據為有罪之認定，最高法院76年臺上字第
      4986號判例意旨可資參照。另被害人之指述，須無瑕疵，
      且就其他方面調查，又與事實相等，始得採為論罪科刑之
      依據。次按重利罪之成立，係以乘人急迫、輕率或無經驗
      貸以金錢或其他物品，而取得與原本顯不相當之重利為要
      件，故苟未乘人急迫、輕率或無經驗，縱取得與原本顯不
      相當之重利，仍難令負重利罪責，85年臺上字第4382號判
      決要旨可資參照。而刑法重利罪所稱之「急迫」，係指借
      款人因故急需金錢或其他物品而面臨經濟上的壓力，陷入
      惶惶然知其不可而為之的窘境，「輕率」係指陷於未能慎
      重考慮而草率遽下借款決定，「無經驗」則係指無借貸之
      經驗以致於未能分辨借貸契約條件之利害關係而言。公訴
      人認被告涉有刑法第344 條重利罪嫌，無非係以告訴人於
      警詢之陳述及偵查中之證述、文件簽收明細表、匯款單、
      屏東縣土地建物異動清冊、內埔當鋪當票等為其主要論據
      。被告固坦承先後借予告訴人如附表編號1 至12所示本金
      ，並約定如附表編號1 至12所示利息，惟堅決否認有何重
      利之犯行，辯稱：告訴人自稱飼養鴕鳥，營運良好，要擴
      充營業規模，前來借款，被告等前去查訪鴕鳥場即告訴人
      欲提供抵押之土地，伊並無乘告訴人急迫、輕率或無經驗
      而借予款項等語。是以本案所應審究者為，被害人是否因
      急迫、輕率或無經驗方向被告借貸，經查:
1.被害人於91年間即向台灣土地銀行屏東分行借款，並持有信用
  卡，有台灣土地銀行屏東分行99年3 月5 日屏放字第09900001
  60號函及台灣土地銀行屏東分行授信申請書在卷可證，被害人
  並於本院中證述: 我知道向民間借款的利息會比較高等語，是
  被害人既為商人，復有向金融機構借貸及使用信用卡之經驗，
  其顯非無經驗之人，可以認定。
2.證人丙○○雖稱，因鴕鳥場失火，有很多飼料費、貨款要馬上
  給付，火災後要重建，故急需用錢云云( 見本院99年1 月20日
  審判筆錄第4 頁) 。然其又證稱，被告等前往勘查其鴕鳥場時
  ，失火部分已經拆除了，我的生意還是不錯等語( 見本院99年
  1 月20日審判筆錄第5 頁) ，參以證人甲○○證稱: 有至被害
  人鴕鳥場看過，有正常飼養鴕鳥，經營得還不錯，沒有失火等
  語，顯見被害人因火災所受之損失尚非嚴重，並仍持續有收入
  ，其顯有其他取得資金之管道。再被害人於91年間即向台灣土
  地銀行屏東分行借款，於95年10月3 日清償完畢，未曾申請借
  新還舊，本息償還偶有遲延，但其遲繳之違約金或遲延利息均
  未曾逾350 元，有台灣土地銀行屏東分行99年3 月5 日屏放字
  第0990000160號函及該函附之被害人借款清償明細表可證，而
  其於94年4 月20日起開始向被告借款時，前述土地銀行貸款本
  息償還非嚴重異常，其並可嘗試申請借新還舊，以取得遠較民
  間借貸為低之利息，而有取得資金之可能，其竟捨此不為，遽
  稱自己無法自銀行取得資金云云，是否可採，即有可疑。
3.證人丙○○於94年4 月20日起開始向被告借款至96年4 月4 日
  止，多達18筆，期間長達2 年，中間被害人除將前述土地銀行
  貸款清償完畢外，並加入里港農會會員，以便順利向里港農會
  取得貸款，為其所證述在卷，顯見其向被告借款期間無信用不
  良之情形；縱其所有土地為農地，不得供作抵押物，然因其事
  業經營不錯，又無信用不良情形，顯為銀行樂意承辦消費信用
  貸款之對象。被害人復為有相當社會經驗之人，明知向被告借
  款之利息遠高於一般金融機構放款利率，何以仍長時間為多筆
  高利借款，顯應係被害人衡量借款時效性、自身借款條件及日
  後還款能力等諸多因素後之決定。其長期多次向被告借款，顯
  非一時因鴕鳥場失火，面臨經濟上壓力，而陷於知其不可而為
  之窘境，實難謂其當時係陷於急迫或未能慎重考慮而草率遽下
  借款決定之「輕率」狀況。
4.依上所述，告訴人向被告先後借款18次並無何「急迫」之情狀
  可言，亦不得僅以其願意支付高額利息向被告借款，即進而率
  爾推測、擬制被告必有乘告訴人急迫而貸以金錢之情事。其次
  ，告訴人向被告借款之時，係雙方言明借款之數額、利息後，
  知悉借款之條件後而為，亦經本院認定如前，自無何陷於未能
  慎重考慮而草率遽下借款決定之「輕率」情事；而告訴人為成
  年人，經營鴕鳥場並從事養殖漁業，顯具有相當社會經驗，應
  知悉金融機構放款之利率，亦難認告訴人有何無借貸經驗以致
  於未能分辨借貸契約條件利害關係之「無經驗」可言。從而，
  告訴人雖以高額利息向被告借款，並且被告已自告訴人取得上
  開借款之利息，然告訴人既非在急迫、輕率或無經驗之情狀下
  向被告借款，本件尚難認已該當重利罪之犯罪構成要件。
（三）綜上所述，依卷內客觀事證，均不能證明被告有乘告訴人
      急迫、輕率或無經驗而貸以金錢之情形，被告上開所辯非
      不得採信，則公訴人所舉之證據既不足以證明被告確有被
      訴之重利犯行，此外本院復查無其他積極證據足資認定之
      ，則本件即不能證明被告犯罪，揆諸前揭法條規定及判例
      意旨，自應為被告無罪之諭知。
四、廢棄原判決之理由
    原審依重利罪予以論科，固非無見，惟原判決既有前述未詳
    予審酌被告所為是否合於重利罪構成要件之瑕疵，尚有未洽
    ，上訴人上訴意旨執此指摘原判決不當，為有理由，原判決
    既有上開違誤之處，自屬無可維持，應予撤銷改判。本院判
    決被告無罪已如前述，檢察官聲請為簡易判決處刑，即有刑
    事訴訟法第451 條之1 第4 項但書第3 款之情形，自不得以
    簡易判決程序處刑，爰於撤銷原判決後，依同法第452 條之
    規定，改依通常程序自為第1 審判決，附此敘明。
據上論斷，應依刑事訴訟法第455 條之1 第3 項、第369 條第1
項前段、第364條、第452條、第301 條第1 項，判決如主文。
本案經檢察官任亭到庭執行職務
中    華    民    國    99     年     4    月  14    日
                    刑事第五庭 審判長法  官    石家禎
                                     法  官    陳秀慧
                                     法  官    程士傑
以上正本證明與原本無異。
如不服本判決應於收受判決後10日內向本院提出上訴書狀，並應
敘述具體理由；其未敘述上訴理由者，應於上訴期間屆滿後20日
內向本院補提理由書（均須按他造當事人之人數附繕本）「切勿
逕送上級法院」。
中    華    民    國    99     年     4    月  14    日
                                     書記官    林鴻仁
附表：
┌──┬───┬────┬─────┬─────┬──┐
│編號│借款人│借款日期│借款金額  │借款擔保品│月息│
│    │      │        │（新台幣）│          │    │
├──┼───┼────┼─────┼─────┼──┤
│ 1  │丙○○│94.4.20 │100萬元   │提供屏東縣│7分 │
│    │      │        │          │長治鄉榮興│    │
│    │      │        │          │段188 、  │    │
│    │      │        │          │181 、168 │    │
│    │      │        │          │、186-2 地│    │
│    │      │        │          │號土地設定│    │
│    │      │        │          │最高限額抵│    │
│    │      │        │          │押權及簽發│    │
│    │      │        │          │同額本票1 │    │
│    │      │        │          │紙予丁○○│    │
│    │      ├────┼─────┼─────┼──│
│    │      │94.7.29 │100萬元   │同上      │7分 │
│    │      ├────┼─────┼─────┼──│
│    │      │95.2.17 │6萬元     │同上      │7分 │
│    │      ├────┼─────┼─────┼──│
│    │      │95.2.23 │15萬元    │同上      │7分 │
│    │      ├────┼─────┼─────┼──│
│    │      │95.3.2  │4萬元     │同上      │7分 │
│    │      ├────┼─────┼─────┼──│
│    │      │95.3.7  │10萬元    │同上      │7分 │
│    │      ├────┼─────┼─────┼──│
│    │      │95.6.1  │3萬元     │同上      │7分 │
├──┼───┼────┼─────┼─────┼──┤
│ 2  │同上  │95.8.31 │10萬元    │同上      │7分 │
├──┼───┼────┼─────┼─────┼──┤
│ 3  │同上  │95.10.2 │93萬元    │同上      │7分 │
├──┼───┼────┼─────┼─────┼──┤
│ 4  │同上  │95.10.11│30萬元    │同上      │7分 │
├──┼───┼────┼─────┼─────┼──┤
│ 5  │同上  │95.10.20│10萬元    │同上      │7分 │
├──┼───┼────┼─────┼─────┼──┤
│ 6  │同上  │95.11.8 │10萬元    │同上      │7分 │
├──┼───┼────┼─────┼─────┼──┤
│ 7  │同上  │95.11.10│15萬元    │同上      │7分 │
├──┼───┼────┼─────┼─────┼──┤
│ 8  │同上  │95.11.16│7萬元     │同上      │7分 │
├──┼───┼────┼─────┼─────┼──┤
│ 9  │同上  │95.12.1 │2萬元     │同上      │7分 │
├──┼───┼────┼─────┼─────┼──┤
│ 10 │同上  │96.3.13 │5萬元     │簽發同額本│7分 │
│    │      │        │          │票1 紙予陳│    │
│    │      │        │          │惠霞      │    │
├──┼───┼────┼─────┼─────┼──┤
│ 11 │同上  │96.3.14 │10萬元    │同上      │7分 │
├──┼───┼────┼─────┼─────┼──┤
│ 12 │同上  │96.4.4  │11萬元    │同上      │7分 │
└──┴───┴────┴─────┴─────┴──┘

司法院資訊處製作；財團法人民間司法改革基金會備份。
